【裁判字號】    98,訴,2686
【裁判日期】    980915
【裁判案由】    偽造文書
【裁判全文】
臺灣臺中地方法院刑事判決              98年度訴字第2686號
公  訴  人  臺灣臺中地方法院檢察署檢察官
被      告  甲○○
                      樓之1
上列被告因偽造文書等案件，經檢察官聲請簡易判決處刑（98年
度偵字第13901 號），本院改依通常程序，被告於本院準備程序
中就被訴事實為有罪之陳述，經本院合議庭裁定由受命法官獨任
依簡式審判程序審理，判決如下判決如下：
    主    文
甲○○共同違反不得使大陸地區人民非法進入臺灣地區規定，處
有期徒刑肆月，減為有期徒刑貳月，如易科罰金，以銀元佰元
即新臺幣玖佰元折算壹日。
    犯罪事實
一、甲○○與真實姓名、年籍不詳、綽號「阿華」之成年男子（
    下稱綽號「阿華」之不詳成年男子）明知大陸地區人民非經
    主管機關許可不得進入臺灣地區，且明知大陸地區人民曾
    樂（業於民國92年10月14日另案予以強制出境，本案經檢察
    官職權為不起訴處分）欲前來臺灣地區工作，與甲○○並無
    結婚真意，竟與綽號「阿華」之不詳成年男子共同基於使大
    陸地區人民非法進入臺灣地區及行使使公務員登載不實公文
    書之概括犯意聯絡，並與曾樂共同基於行使使公務員登載
    不實公文書之概括犯意聯絡，由綽號綽號「阿華」之不詳成
    年男子居間仲介並給付甲○○新台幣（下同）5 萬元作為擔
    任「人頭丈夫」之報酬，甲○○並於92年4 月13日出境前往
    大陸地區，並於同年4 月29日在大陸地區廣西壯族自治區桂
    林市與曾樂辦理結婚登記，復於同年5 月21日經廣西壯族
    自治區桂林市公證處核發（2003）桂桂証字第0638號公證書
    。甲○○於同年5 月2 日返台後，再於同年6 月12日持該「
    結婚公證書」向財團法人海峽交流基金會取得核對證明。嗣
    於同年7 月10日，甲○○偕同綽號「阿華」之不詳成年男子
    ，持上開結婚公證書及財團法人海峽交流基金會之核對證明
    等文件，至臺中市西區戶政事務所辦理結婚登記，使該戶政
    事務所不知情且不具實質審查權之承辦公務員，將不實之結
    婚事項登載於職務上所掌戶籍謄本公文書，足生損害於戶政
    機關對於戶籍管理之正確性。又甲○○先填寫「大陸地區人
    民進入臺灣地區保證書」，並檢具使公務員登載不實之戶籍
    謄本公文書等相關資料交予綽號「阿華」之不詳成年男子，
    於92年7 月13日前往臺中市警察局第一分局公益派出所，持
    交該派出所之警員蔡燈義而行使，使不知情且不具實質審查
    權之警員蔡燈義將「甲○○與曾樂係夫妻關係」之不實事
    項登載於職務上所掌公文書即上開保證書之「對保或證明機
    關簽註意見欄」上，並據以核發保證書予甲○○，足生損害
    於警察機關對於管理擔保大陸地區人民進入臺灣地區後相關
    保證責任之正確性。甲○○再連續於同年7 月15日前往內政
    部警政署入出境管理局（下稱入出境管理局，現改制為內政
    部入出國移民署），填具「大陸地區人民進入臺灣地區旅行
    證申請書」，並檢附上開使公務員登載不實之公文書即大陸
    地區人民進入臺灣地區保證書、戶籍謄本等資料交予該局承
    辦公務員而行使，使入出境管理局不知情之公務員經實質審
    查後未察覺有異，仍核准發給曾樂中華民國臺灣地區旅行
    證。曾樂隨即於同年8 月5 日，持前開中華民國臺灣地區
    旅行證，由桃園中正國際機場（現更名桃園國際機場）入境
    臺灣，甲○○即以此利用不知情之公務員所核發形式合法之
    文書，掩飾實質非法入境之方式，使大陸地區人民曾樂非
    法進入臺灣地區。俟曾樂於92年10月14日因另遭查獲從事
    妨害風化行為為警強制遣送出境。
二、案經內政部入出國及移民署專勤事務第二大隊臺中市專勤隊
    報告臺灣臺中地方法院檢察署檢察官偵查起訴。
    理    由
一、上開犯罪事實，訊據被告甲○○於本院審理中坦承不諱，並
    有廣西壯族自治區桂林市公證處核發（2003）桂桂証字第06
    38號公證書、財團法人海峽交流基金會取得核對證明、結婚
    登記申請書、被告及曾樂之旅客入出境紀錄查詢、大陸地
    區人民進入臺灣地區旅行證申請書暨申請所檢附之大陸地區
    人民進入臺灣地區保證書、個人戶籍資料查詢結果在卷可稽
    。
二、論罪科刑：
  (甲)按行為後法律有變更者，適用行為時之法律。但行為後之法
    律有利於行為人者，適用最有利於行為人之法律，刑法第2
    條第1 項定有明文，查被告行為後，本件論罪科刑所適用之
    臺灣地區與大陸地區人民關係條例及刑法均有修正，自屬法
    律有變更，茲比較新舊法如下：
  (一)被告使大陸地區人民曾樂非法入境臺灣地區，所犯係違反
    臺灣地區與大陸地區人民關係條例第15條第1 款規定，被告
    行為時，同條例第79條係規定「違反第15條第1 款之規定者
    ，處5 年以下有期徒刑、拘役或科或併科新臺幣50萬元以下
    罰金。以犯前項之罪為常業者，處1 年以上7 年以下有期徒
    刑，得併科新臺幣100 萬元以下罰金。第1 項之未遂犯罰之
    。」，被告行為後，同條例第79條於92年10月29日修正為「
    違反第15條第1 款之規定者，處1 年以上7 年以下有期徒刑
    ，得併科新臺幣100 萬元以下罰金。意圖營利而犯前項之罪
    者，處3 年以上10年以下有期徒刑，得併科500 萬元以下罰
    金。」，並自92年12月31日施行。經比較新舊法結果，以舊
    法較有利於行為人，被告又非以犯本罪為常業，因之，依刑
    法第2 條第1 項前段規定，本案應適用行為時即修正前臺灣
    地區與大陸地區人民關係條例第79條第1 項之規定處罰。
  (二)被告行為後，刑法及刑法施行法業於94年2 月2 日修正公布
    ，並於95年7 月1 日施行。爰依各該法文之修正比較如下：
  1.被告所犯之臺灣地區與大陸地區人民關係條例第79條第1 項
    、刑法第214 條等罪，關於法定本刑中，得科或併科罰金刑
    最低額部分，依修正後刑法第33條第5 款規定為「罰金：新
    台幣一千元以上，以百元計算之」，較舊法所定罰金最低額
    為「銀元一元以上」為重，經比較新舊法之結果，自以修正
    前規定較有利於被告（最高法院96年度台上字第7342號判決
    參照）。
  2.刑法第56條連續犯、刑法第55條牽連犯之規定均經刪除，此
    部分刪除雖非犯罪構成要件之變更，但顯已影響行為人刑罰
    之法律效果，自屬法律有變更，則本件被告先後明知不實事
    項而使公務員登載不實之犯行，依修正前之刑法第56條規定
    ，應依連續犯規定僅論以1 罪，且與所犯行使使公務員登載
    不實文書罪、使大陸地區人民非法入境罪間，有方法、目的
    之牽連關係，應從一重論以使大陸地區人民非法入境罪處斷
    ，然依修正後之刑法規定，均應各別予以論罪，是經比較新
    舊法結果，認依修正前刑法第56條規定論以連續犯、依修正
    前刑法第55條規定論以牽連犯，對被告較為有利（最高法院
    95年第8 次刑事庭會議決議參照）。
  3.按刑法第28條原規定「二人以上共同『實施』犯罪之行為者
    ，皆為共同正犯。」，修正後規定「二人以上共同『實行』
    犯罪之行為者，皆為共同正犯。」，而將舊法之「實施」修
    正為「實行」。原「實施」之概念，包含陰謀、預備、著手
    及實行等階段之行為，修正為僅共同實行犯罪行為始成立共
    同正犯。是新法共同正犯之範圍縮小，排除陰謀犯、預備犯
    之共同正犯，新舊法共同正犯之規定即有修正，雖對於本件
    被告與共犯間之犯罪情形而言，修正內容對其並無「有利或
    不利」之影響，然此係以「對被告並無有利或不利」之結果
    ，逆推「法律有無變更」之前提事實，即有倒果為因之誤，
    是本件刑法第28條既已變更，且新法並無不利於被告之情形
    ，自應逕行適用裁判時法（最高法院96年度台上字第5274號
    判決參照）。
  4.另關於易科罰金之折算標準，修正後刑法第41條第1 項修正
    提高為「以新臺幣1,000 元、2,000 元、3,000 元折算一日
    」，並刪除「因身體、教育、職業或家庭之關係，執行顯有
    困難者」之條件，第2 項增訂「前項規定於數罪併罰，其應
    執行之刑未逾6 月者，亦適用之」，而修正前刑法第41條第
    1 項規定「得以1 元以上3 元以下折算1 日（復依修正前罰
    金罰鍰提高標準條例第2 條規定，係就原定數額提高為100
    倍折算1 日即銀元100 元以上300 元以下折算1 日）」，故
    關於易科罰金折算標準，以修正前之折算標準對被告較為有
    利，故應依刑法第2 條第1 項前段規定，適用修正前刑法第
    41 條 第1 項前段、罰金罰鍰提高標準條例第2 條規定（現
    已刪除），定其易科罰金之折算標準。
  5.另依刑法施行法第1 條之1 之立法說明，謂該條文第2 項係
    「考量新修正之刑法施行後，不再適用『現行法規所定貨幣
    單位折算新台幣條例』，為使罰金數額趨於一致，避免衍生
    新舊法比較適用問題，以緩和實務適用法律之衝擊之前提下
    ，規定第二項如上」等詞，顯見刑法施行法第1 條之1 第2
    項增訂後，自無再就「現行法規所定貨幣單位折算新台幣條
    例」、「罰金罰鍰提高標準條例」比較新舊法適用之問題。
    是關於刑法第214 條之法定刑為罰金刑提高標準部分，自應
    適用裁判時之法律即刑法施行法第1 條之1 之規定（最高法
    院96年度台上字第5331、5438號判決意旨參照）。
  (乙)按臺灣地區與大陸地區人民關係條例第79條第1 項處罰違反
    同條例第15條第1 款所定使大陸地區人民非法進入臺灣地區
    罪，凡非經合法手續進入者皆包含之，故使大陸地區人民以
    假結婚真入境之脫法方式，進入臺灣地區，即該當本罪，自
    不以偷渡進入為限（最高法院90年度台上字第3180號、92年
    度40號判決要旨參照），查被告明知曾樂係大陸地區人民
    ，兩人間並無結婚真意，竟在大陸地區虛偽辦理結婚登記，
    並以此徒具合法外觀形式之不實結婚事項，使僅具形式審查
    權限之戶政機關、警察機關公務員分別登載於其等職務上所
    掌公文書即戶籍謄本、大陸地區人民進入臺灣地區保證書上
    ，復持以行使申請辦理中華民國臺灣地區旅行證，使曾樂
    得以非法進入臺灣地區，故核被告所為，係犯修正前臺灣地
    區與大陸地區人民關係條例第79條第1 項、第15條第1 款之
    使大陸地區人民非法進入臺灣地區罪、刑法第216 條、第21
    4 條之行使使公務員登載不實之公文書罪。被告明知為不實
    之事項，而使各該管公務員登載於職務上所掌公文書之戶籍
    謄本、大陸地區人民進入臺灣地區保證書之低度行為，各為
    行使之高度行為所吸收，均不另論罪。被告與綽號「阿華」
    之不詳成年男子及大陸地區人民曾樂，就上揭行使使公務
    員登載不實之公文書罪、使公務員登載不實公文書罪，及被
    告與綽號「阿華」之不詳成年男子就使大陸地區人民非法進
    入臺灣地區罪間，分別具有犯意聯絡與行為分擔，為共同正
    犯。被告先後行使使公務員登載不實之公文書犯行，時間緊
    接，方法相同，顯係基於概括犯意反覆為之，應依修正前刑
    法第56條連續犯規定論以1 罪，並加重其刑。被告所犯連續
    行使使公務員登載不實之公文書罪、使大陸地區人民非法進
    入臺灣地區罪等2 罪間，具有方法、目的之牽連關係，應依
    修正前刑法第55條規定，從一重論以使大陸地區人民非法進
    入臺灣地區罪處斷。被告所犯使大陸地區人民非法進入臺灣
    地區、行使使公務員登載不實事項於公文書罪等犯行，雖未
    經檢察官聲請簡易判決處刑，惟與聲請部分各具有牽連犯之
    裁判上一罪、高低度行為之實質上一罪關係（檢察官聲請意
    旨僅有被告申請結婚登記而犯使公務員登載不實事項於公文
    書部分），本院應併予審酌。爰審酌被告並無前科（有卷附
    刑案資料查註記錄表、臺灣高等法院被告前案記錄表可參）
    ，其貪圖私利，竟以「假結婚」之方式，使相關公務員填具
    不實資料於職務上所掌之公文書上，進而使大陸地區人民曾
    樂得以非法進入臺灣地區，有害於戶政機關對於戶籍管理
    、警察機關對於管理擔保大陸地區人民進入臺灣地區後相關
    保證責任之正確性及影響國家安全，惟惡性尚非甚重及犯後
    態度等一切情狀，量處如主文所示之刑，並諭知易科罰金之
    折算標準另中華民國九十六年罪犯減刑條例業於96年7 月4
    日公布，並自同年7 月16日施行，被告所為本件犯行之犯罪
    時間係在96年4 月24日以前，且合於中華民國九十六年罪犯
    減刑條例所規定減刑條件，應依該條例第2 條第1 項第3 款
    規定減其刑期二分之一，並就所減之刑諭知易科罰金之折算
    標準。至刑法第41條第2 項至第8 項，雖業於97年12月30日
    修正，經總統於98年1 月21日公布，並於98年9 月1 日施行
    。然因易科罰金、易服勞役之折算標準及其期限涉及裁量權
    之行使，屬於科刑規範事項，其折算標準於裁判時並應於主
    文內諭知，與一般純屬執行之程序有別，而有關易服社會勞
    動折算標準為6 小時折算1 日，期限為最長1 年，修正後刑
    法第41條第2 項、第3 項、第5 項已定有明文，其標準係屬
    固定，並不涉及法院裁量權之行使，亦非屬科刑規範事項，
    且依新修正之刑事訴訟法第479 條第2 項規定，可知該易服
    社會勞動乃係屬執行檢察官之權限，另刑事訴訟法第309 條
    關於有罪判決書之主文記載事項之規定，亦未因上揭刑法第
    41 條 第2 項增訂易服社會勞動之規定而配合同時修正諭知
    易服社會勞動之折算標準，是本件自無須再於主文中另諭知
    易服社會勞動之折算標準，附此敘明。
據上論斷，應依刑事訴訟法第452 條、第299 條第1 項前段、第
273 條之1 ，修正前臺灣地區與大陸地區人民關係條例第79條第
1 項，刑法第2 條第1 項前段、第11條前段、第28條、第216 條
、第214 條、刑法第55條（修正前）、第56條（修正前）、第41
條第1 項前段（修正前），中華民國九十六年罪犯減刑條例第2
條第1 項第3 款、第7 條、第9 條，刑法施行法第1 條之1 ，罰
金罰鍰提高標準條例第2 條（修正前），判決如主文。
本案經檢察官陳興男到庭執行職務。
中    華    民    國    98    年    9   月      15    日
                  刑事第十二庭    法  官  劉敏芳
以上正本證明與原本無異。
如不服本判決應於收受判決後10日內向本院提出上訴書狀，並應
敘述具體理由。其未敘述上訴理由者，應於上訴期間屆滿後20日
內向本院補提理由書（均須按他造當事人之人數附繕本）「切勿
逕送上級法院」。
                                      書記官  陳錫威
中    華    民    國    98    年    9    月     15    日
附錄論罪科刑法條
修正前臺灣地區與大陸地區人民關係條例
（92.10.29修正、92.12.31施行前）
第79條  違反第十五條第一款規定者，處五年以下有期徒刑、拘
        役或科或併科新台幣五十萬元以下罰金。
        以犯前項之罪為常業者，處一年以上七年以下有期徒刑
        ，得併科新台幣一百萬元以下罰金。
        第一項之未遂犯罰之。
刑法第216條
行使第210條至第215條之文書者，依偽造、變造文書或登載不實
事項或使登載不實事項之規定處斷。
中華民國刑法第214條
明知為不實之事項，而使公務員登載於職務上所掌之公文書，足
以生損害於公眾或他人者，處3年以下有期徒刑、拘役或5百元以
下罰金。


司法院資訊處製作；財團法人民間司法改革基金會備份。
